【裁判字號】    99,消債聲,170
【裁判日期】    991231
【裁判案由】    聲請免責
【裁判全文】
臺灣板橋地方法院民事裁定           99年度消債聲字第170號
聲  請  人
即  債務人  吳秋桃
上列當事人因消費者債務清理事件聲請免責，本院裁定如下：
    主  文
債務人吳秋桃應不免責。
    理  由
一、按「債務人有下列各款情形之一者，法院應為不免責之裁定
    ，但債務人證明經普通債權人全體同意者，不在此限：一、
    於七年內曾依破產法或本條例規定受免責；二、隱匿、毀損
    應屬清算財團之財產，或為其他不利於債權人之處分；三、
    捏造債務或承認不真實之債務；四、因浪費、賭博或其他投
    機行為，致財產顯然減少或負擔過重之債務，而生開始清算
    之原因；五、於清算聲請前一年內，已有清算之原因，而隱
    瞞其事實，使他人與之為交易致生損害；六、明知已有清算
    原因之事實，非基於本人之義務，而以特別利於債權人中之
    一人或數人為目的，提供擔保或消滅債務；七、隱匿、毀棄
    、偽造或變造帳簿或其他會計文件之全部或一部，致其財產
    之狀況不真確；八、故意於財產及收入狀況說明書為不實之
    記載，或有其他故意違反本條例所定義務之行為」，消費者
    債務清理條例第134 條定有明文。又按消費者債務清理制度
    並非在使債務人恣意消費所造成之債務，轉嫁予債權人負擔
    ，債務人免責制度，應在鼓勵勤勞誠實之債務人，而非縱容
    債務人奢侈浪費，倘債務人於聲請清算前之相當期間內，利
    用信用金融之機會，恣意為非屬通常生活所需之鉅額消費或
    作奢侈性、浪費性之消費，而不在意日後履行返還之能力，
    反而算計消費者債務清理條例中之免責制度，濫用清算程序
    以規避其應負擔之償還責任，自與消費者債務清理條例之立
    法本旨有違。再者，消費者依清算程序清理債務，債權人已
    因之蒙受相當損失，其程序之進行應秉持公正與誠信，如債
    務人對於清算之原因有可歸責性，或有虛偽不實、違反誠信
    、違反本條例所定義務之行為，致害及債權人之權益，或影
    響清算程序之進行，自不宜予以免責（消費者債務清理條例
    第134 條立法理由參照）。
二、本件聲請人即債務人吳秋桃消費者債務清理事件，前經本院
    於民國98年8 月14日裁定開始清算程序，有本院98年度消債
    清字第80號裁定附卷可考，嗣本院民事執行處於99年7 月14
    日裁定終結清算程序，有本院98年度司執消債清字第48號裁
    定足據，上開終結清算程序業已告確定。是本院自應依消費
    者債務清理條例第132 條規定，於聲請人無法定不免責事由
    時始得裁定予以免責。而經本院於99年9 月3 日發函通知債
    務人及全體無擔保債權人，於10日內就本院是否裁定免除債
    務人之債務陳述意見，該函已由各該債權人及債務人收受，
    各債權人均具狀表示不同意債務人免責，經本院審酌各債權
    銀行提出之聲請人信用卡刷卡明細資料及現金卡預借現金情
    形，結果如下：
  (一)依債權人台新國際商業銀行股份有限公司提出之債務人信用
    卡交易明細，債務人持該行信用卡自93年5 月6 日起至95年
    10月4 日止於超合康開發股份有限公司消費共計新臺幣（下
    同）330,508 元，債務人另持該行信用卡於94年5 月10日於
    特力翠豐股份有限公司消費7,390 元、95年4 月8 日於全國
    電子中山門市消費12,790元（見本院卷第15-17 頁）。
  (二)依遠東國際商業銀行股份有限公司提出之信用卡消費明細，
    債務人自93年4 月30日起至95年10月4 日止於超合康開發股
    份有限公司消費共計1,051,373 元，債務人另持該行信用卡
    於95年9 月10日於色彩造型沙龍消費7,300 元（見本院卷第
    18-21 頁）。
  (三)依豐（台灣）商業銀行股份有限公司表示，債務人持該行
    信用卡於超合康開發股份有限公司密集刷卡共計1,229,798
    元，另於得易購分期購物合計90,165元，復於森輝旅行社消
    費97,512元（見本院卷第22-25 頁）。
  (四)依台北富邦商業銀行股份有限公司提出之信用卡消費明細資
    料，債務人於95年9 月5 日、同年10月4 日分別於超合康開
    發股份有限公司單筆消費20萬元、6 萬元（見本院卷第26-3
    0頁 ）。
  (五)依澳商澳盛銀行集團股份有限公司提出之信用卡帳單明細，
    債務人密集於超合康開發股份有限公司消費合計40,430元（
    見本院卷第31-42頁）。
  (六)依花旗（台灣）商業銀行股份有限公司提出之債務人信用卡
    消費明細帳單，債務人持該行信用卡於94年2 月25日起至95
    年8 月31日止密集於超合康開發股份有限公司消費567,680
    元（見本院卷43-67頁）。
  (七)依渣打國際商業銀行股份有限公司提出之信用卡月結單帳目
    記錄，債務人持該行信用卡於93年12月5 日起至95年10月4
    日止於超合康開發股份有限公司合計消費671,732 元（見本
    院卷第69-87頁）。
  (八)依中國信託商業銀行股份有限公司提出之債務人信用卡消費
    明細表，債務人持該行信央眛卡於93年12月3 日起至95年10
    月4 日止於超合康開發股份有限公司合計消費2,663,436 元
    （見本院卷第88-113頁）。
    由上足徵，債務人持上開各行信用卡於93年4 月30日起至95
    年10月4 日止於超合康開發股份有限公司消費合計高達6,81
    4,957元，然聲請人具狀聲請更生時前兩年平均每月收入僅
    約53,200元（計算式：1,276,789 ÷24＝53,200，元以下四
    捨五入，見本院97年度消債更字第449 號卷第23-26 頁），
    是聲請人於93年4 月30日起至95年10月4 日止於超合康開發
    股份有限公司之消費顯已逾債務人之個人所得有數倍之高，
    債務人之消費習慣，乃屬非通常生活所需之高額消費或作奢
    侈性、浪費性之消費，則各債權銀行認聲請人有奢侈消費之
    情事及高度道德風險之虞，具狀表明不同意聲請人免責等情
    ，顯非無據。
三、次查，觀以台新國際商業銀行股份有限公司提出之消費明細
    ，債務人於93年3 月5 日向該行申請以餘額代償合計272,35
    1 元（見本院卷第17頁）；另於93年2 月26日向遠東國際商
    業銀行股份有限公司申請餘額代償216,929 元（見本院卷第
    21頁）；復於94年12月向澳商奧盛銀行集團股份有限公司借
    款29萬元（見本院卷第31頁），而債務人既已負債累累，且
    由其代償情形可知其已預見收入已不敷支出，理應謹慎消費
    、撙節開支，節省非必要性開支，然其卻仍大量向銀行借款
    ，並從事非通常生活所必需之消費，進而主張其無力清償債
    權人，實難認定債務人具有清償全體債權人債務之誠意，其
    確有利用免責程序以規避債務之道德風險無疑，故各債權銀
    行陳稱債務人有奢侈浪費情事，應認可採。
四、而本件債務人雖具狀表示因其前夫為罹有重度殘障之人，造
    成家中經濟壓力沉重，且其亦罹患甲狀腺腫瘤之病症，已無
    法外出工作償還債務，請求法院准予免責等語。惟查，債務
    人前於97年6 月4 日具狀向本院聲請更生，名下尚有動產汽
    車一輛（見本院97年度消債更字第449 號卷第23 頁 ），然
    債務人業於97年10月29日將該汽車移轉予其子名下（見本院
    98年度司執消債清字第48號卷第22頁），又佐以債務人自陳
    於97年底將勞保退休金約130 萬元領出並全數清償民間債權
    （見本院98年度司執消債更字211 號卷第228 頁）等情，顯
    見債務人有隱匿財產及未核實陳報債權之情形，而債務人既
    已委任律師代理本件更生程序之聲請，自不得諉以不知法律
    為由企圖減免法律上之責任，揆諸上情，實難認債務人確有
    還款之誠意，而債權人等主張債務人有隱匿應屬清算財團之
    財產，或為其他不利於債權人之處分情形，而有濫用清算程
    序以規避其應負擔之償還責任，自屬有據。
五、綜上所述，本院認債務人有消費者債務清理條例第134 條第
    2 款及第4 款所列不免責事由之事實，揆諸首揭說明，本件
    債務人不得免責，爰裁定如主文。
中    華    民    國    99    年    12    月    31    日
                  民事第二庭  法  官  張筱琪
上為正本係照原本作成。
如不服本裁定，應於裁定送達後10日內，以書狀向本院提出抗告
，並繳納抗告費新臺幣1,000元。
中    華    民    國    99    年    12    月    31    日
                              書記官  連思斐

司法院資訊處製作；財團法人民間司法改革基金會備份。
